臺灣高等法院刑事判決　　　　　　　　　　　 九十一年度上更 (二)字第四六四號
　　上　訴　人　臺灣桃園地方法院檢察署檢察官
　　上　訴　人
　　即　被　告　丁○○
　　　　　　　　乙○○
　　　　　　　　丙○○
　　右三人共同
　　指定辯護人　本院甲○
右上訴人因被告懲治盜匪條例案件，不服臺灣桃園地方法院八十五年度重訴字第二三
號，中華民國八十七年十月二十九日第一審判決（起訴案號：臺灣桃園地方法院檢察
署八十五年度偵字第三○○五、三一二○號）提起上訴，本院判決後，經最高法院第
二次發回更審，本院判決如左：
  主  文
原判決關於丁○○、丙○○、乙○○強盜及定執行刑部分撤銷。
丁○○、丙○○、乙○○被訴強盜部分無罪。
    理  由
一、公訴意旨略以：上訴人即被告（以下簡稱被告）丁○○因知悉告訴人戊○○其妻
    邱淑貞有不正常之關係，竟於民國（下同）八十五年三月六日下午七時三十分許
    ，夥同丙○○、乙○○共同駕車將告訴人戊○○強押至桃園縣新屋鄉○○○路○
    段一三０巷三號乙○○住處旁之謝氏祖塔時，丁○○竟動手搶走告訴人身上之金
    項鍊及金手鍊各一條等情，因認被告涉有強盜罪嫌（按被告行為當時應屬懲治盜
    匪條例第五條第一項第一款之強劫罪，懲治盜匪條例廢止後，應屬刑法第三百三
    十條第一項之強盜罪，起訴書起訴法條雖漏載強盜罪之法條，惟既載於起訴書事
    實欄，應認業經起訴。又此部分核屬強盜行為，與擄人勒贖無關，且公訴人未就
    擄人勒贖部分上訴，公訴人其餘上訴部分業經確定）。
二、按犯罪事實，應依證據認定之，無證據不得推定其犯罪事實。又不能證明被告犯
    罪者，應諭知無罪之判決，刑事訴訟法第一百五十四條、第三百零一條第一項分
    別定有明文。又按認定犯罪事實所憑之證據，雖不以直接證據為限，間接證據亦
    包括在內，然而無論直接證據或間接證據，其為訴訟上之證明，須於通常一般之
    人均不致有所懷疑，而得確信其為真實之程度者，始得據為有罪之認定，倘其證
    明尚未達到此一程度，而有合理之懷疑存在而無從使事實審法院得有罪之確信時
    ，即應由法院為諭知被告無罪之判決；又告訴人之告訴，係以使被告受刑事追訴
    為目的，是其陳述是否與事實相符，仍應調查其他證據以資審認，最高法院七十
    六年台上字第四九八六號、五十二年度台上字第一三００號著有判例，可資參照
    。訊之被告丁○○、丙○○、乙○○均否認有強劫告訴人所有金項鍊及金手鍊各
    一條之犯行，丙○○、乙○○均辯稱伊二人當時並不在場等語，被告丁○○則辯
    稱伊並未強取前開物品，係告訴人就其與被告之妻有染，無法籌錢賠償，自行取
    交前開金飾先行抵充應付之部分款項等語。
三、公訴人認被告涉有右開強盜犯行，無非係以被告丁○○於警訊時曾自承：「先把
    戊○○押到新屋鄉一處墓地，出手搶他脖子金項鍊和右手鍊，並恐嚇戊○○說已
    經挖好一個洞準備把你埋掉」等語（參八十五年度偵字第三○○五號卷第三頁反
    面），核與告訴人於警訊時指訴：「至新屋鄉一處墓地前空地，將我帶下車後，
丁○○就動手扯下我脖子上之金項鍊及右手上之金手鍊各一條，並恐嚇說已經挖
    好一個洞，準備將你埋掉」等情相符（參同上卷第七頁反面），並有贓物領據在
    卷可按，為其主要論據。惟查：（一）、觀諸告訴人歷次之指訴，告訴人於警訊
    中先指訴稱：「（詳述經過？）開至新屋一處墓地前空地〈地址不詳〉將我帶下
    車後，七、八名男子圍毆我，丁○○就動手扯下我脖子上之金項鍊及右手上之金
    手鍊各一條」等語（參偵字第三一二０卷第十四頁反面）（與八十五年度偵字第
    三○○五號卷第三頁反面之筆錄為同一筆錄），惟於警訊中又指稱：「（丙○○
    、乙○○二人有無動手毆打你？你金項鍊金手鍊被搶時，此二人有無動手？）丁○○、丙○○將我押上車後．．．丙○○、乙○○與我坐在後座，邱、余二人便
    聯手毆打我。他們三人一起動手搶走我金項鍊、金手鍊各一條」等語云云（見偵
    字第三一二０卷第十七頁），嗣於偵查中又指稱：「春烜等人就把我壓住，永諒
    就行搶，我的金項鍊及項鍊。之後春烜就叫我打電話籌錢」等語（參偵字第三一
    二０卷第一百零一頁），於偵查中又稱：「（項鍊及手鍊何時行搶？）打完之後
    ，永諒搶的，當時春烜及遠亮在場」等語（參偵字第三一二０卷第二五五頁），
    再於原審中指稱：「我打電話給朋友己○○，我說我被人家抓住，要他幫我籌錢
    一百萬元，他說好，我稱我會再與他聯絡。後來他們三人仍押我，丁○○將我的
    金項鍊金手鍊扯下，約三兩值四萬元，置入他口袋」等語（參桃園地院一卷第六
    十頁），於原審中又指稱：「（金項鍊、金手鍊於何處查獲？）乙○○、丙○○
    於墳場押著我，丁○○打我並將金項鍊、金手鍊搶走，而於丁○○身上查獲」等
    語（參桃園地院二卷第二十六頁背面）。復於原審指稱：「（金項鍊、金手鍊何
    人搶的？）丁○○在公墓於車外搶的，由丙○○、乙○○押著我手，丁○○直接
    拉掉我手鍊，並自脖子上扯下我金項鍊，沒有扯斷，時間是在我打電話給己○○
    籌一百萬元之後」、「（打電話回家何人接聽？）無人接聽，他們才指著洞稱，
    若籌不到錢一百萬元即殺掉我埋入洞裡，之後我才打電話給己○○，打完他們才
    搶我的金手鍊、金項鍊」等語（見桃園地院二卷第三十八頁），嗣於原審再指稱
    ：「（至謝氏祖塔情形如何？）丁○○恐嚇我之後，他們有三人自我背後往後抓
    住我的手，我沒看到後面二個人，但感覺後面有人抓住我的手，丁○○即先扯下
    我項鍊再拿下我的手鍊，過程中我沒有聽到丁○○有和乙○○、丙○○講話。搶
    完之後乙○○及丙○○將我押在地下，此時我有見到他們二人，我確定是乙○○
    、丙○○押我。之後．．．丁○○即叫我打電話，跟我如何講我已忘記了，我突
    然想到己○○電話即打電話給己○○。是我自己想到叫己○○準備一百萬元」等
    語（參桃園地院二卷第五十一頁背面至第五十二頁），另又於原審指稱：「（搶
    奪你的金項鍊及金手鍊究竟是何人所為？）在毆打過程中，丁○○一人搶我金項
    鍊及金手鍊，詳細情形我不清楚。事隔很久，且我當時被打得很慘，我回去再想
    想看」（參桃園地院三卷第九十七頁）、「（丁○○取走你的金項鍊及金手鍊是
    在毆打過程中或毆打完畢後？）我的印象是他們有帶我去看一個坑，因他們先在
    下面告訴我要把我殺掉埋到那個坑，才帶我去看，在這過程中，他們搶我金項鍊
    、金手鍊，由丙○○、乙○○二人抓住我手，丁○○搶下我金項鍊及金手鍊」等
    語（參桃園地院三卷第一一二頁背面），是告訴人固於本院訊問以前之警訊與偵
    審中指訴其金飾遭劫乙事，惟就被告丁○○一人動手強劫，抑或被告三人一起動
    手；又在打電話籌款前強劫，抑或打電話籌款後強劫；又是在墓地抑或在車上強
    劫；是否在毆打過程中行搶，告訴人先後指訴不一，已非無瑕可指。被告丁○○
    雖於警訊時曾坦承：「先把戊○○押到新屋鄉一處墓地，出手搶他脖子金項鍊和
    右手鍊，並恐嚇戊○○說已經挖好一個洞準備把你埋掉」等語（參八十五年度偵
    字第三○○五號卷第三頁反面），惟於檢察官第一次偵訊時，即翻異前供，否認
    有搶告訴人金項鍊之行為（參同上卷第四二頁反面、第四三頁正面），嗣後之供
    詞亦始終否認強盜犯行。最高法院本次發回意旨雖以被告丁○○上開警訊之自白
    ，核與告訴人於警訊時之第一次指訴相符（參同上卷第七頁反面），對被告三人
    強盜之認定屬於不利之證據。惟被告丁○○既已推翻自己之自白，再參諸告訴人
    歷次前後不一之指訴有瑕疵，自難僅以被告丁○○與告訴人第一次警訊之自白與
    指訴，遽為不利被告三人認定之依據。況依告訴人上開歷次指訴之內容，被告丙○○、乙○○並無出手強盜，被告三人是否有強盜之犯意聯絡或行為分擔，均令
    人懷疑；（二）、最高法院發回意旨雖以：「共同被告乙○○於警訊時稱：（問
    ：丁○○何時搶走戊○○身上的金項鍊，金手鍊？）應該是在謝氏祖塔的時候，
    因在我們毆打程某後，丙○○步行回家開車時，不慎將車子開入水溝，我前去幫
    忙，待回來時程某原本戴的金項鍊、手鍊已不見，但我未問曾某過程（參偵字第
    三一二０卷第十二頁反面），及證人常澎輝、己○○於偵查中證稱：告訴人之金
    項鍊、金手鍊係自被告丁○○牛仔褲口袋找到等語（參八十五年度偵字第三一二
    ○號卷第九十五頁反面、一○一頁反面），被告丁○○猶以金項鍊、金手鍊仍在
    告訴人脖子沒有拿下來，仍未拿取等語置辯（參上更一卷第四九頁），嗣改稱：
    我沒有搶，是他將金項鍊、金手鍊取下來給我的等語（參上更一卷第九五頁），
    而被告丁○○之前更否認持有告訴人之金項鍊、金手鍊時，辯稱係遭刑求或遭該
    栽云云，若該金項鍊、金手鍊確實由告訴人自動交付，被告丁○○何以完全否認
    持有該金項鍊、金手鍊，並仍稱在告訴人身上，被告丁○○之上開辯解與告訴人
    自白狀之指訴，均與之前所述相異，仍應究明實情」等語。經查，被告因知悉告
    訴人與其妻邱淑貞有不正常關係，乃與丙○○、乙○○於右開日期之下午七時三
    十分許，將告訴人自其公司押解出來，欲尋邱淑貞之下落，因無結果，始再將告
    訴人押解至桃園縣新屋鄉○○○路○段一三０巷三號乙○○住處旁之謝氏祖塔，
    此點為告訴人所是認。參諸告訴人於八十八年五月十四日自白狀陳稱：「丁○○
    在獨自開車載我的時候，向我提要遮羞費。然後車子開回謝氏祖塔時，又向我恐
    嚇交出身上的錢，我因為先前有遭到丁○○毆打，所以怕丁○○再打我，當時乙○○、丙○○他們可能因為抬車子太累坐在另一部車，有看到我拿身上的金項鍊
    、金手鍊給丁○○，當時乙○○、丙○○不知道是丁○○向我恐嚇金項鍊、金手
    鍊，以及他要遮羞費的事情」等語（參最高法院八十八年度台上字第○三一四○
    號卷第五十四頁反面、第五十五頁），另徵諸告訴人於本院供稱：「後來他們抓
    到我，要我找邱淑貞出來，在謝氏祖塔那邊打我，並在車上打我，項鍊跟手鍊是
    我自己拿給丁○○的，我自白書有寫，因為他說我跟他老婆有關係，我就自己拿
    給他，給他遮羞費，因為我被打的會怕」等語（參本院九十一年八月五日訊問筆
    錄第七頁），推其意，告訴人將其金飾交付予被告丁○○，係因被告等人以恐嚇
    取財方式為之抑或以強盜方式為之，尚值懷疑。本件被告丁○○懷疑告訴人與其
    妻有不正常之關係，雙方為此糾纏爭執達四小時三十分許（依證人己○○證稱三
    月六日晚上十二時左右到伊宅）（參同上偵卷第九九頁反面、第一○○頁正面）
    ，究竟在此段時間過程之中，告訴人是否向被告丁○○承認與其妻有不正常關係
    ，雖不能得到證明，惟被告丁○○藉此要求告訴人給付遮羞費，非無可能。參諸
    被告三人若意在強劫，衡情應早在上車前或車上即將告訴人前開金飾搶走，何至
    於遲至駛抵謝氏祖塔下車後始行強等情，是依刑事訴訟採取之嚴格證據法則，被
    告丁○○所辯係告訴人主動交出，以抵充部分遮羞費等語，亦非不可信。至最高
    法院發回意旨所提證人常澎輝、己○○之上開證詞以及卷附贓物領據，至多僅能
    證明被告取得告訴人之上開金飾，究無法證明被告取得之時，是否係以強盜方法
    為之。又最高法院發回意旨所引證人乙○○之證詞顯示乙○○並未目睹被告丁○○取得告訴人上開金飾之經過，此項證詞，對被告丁○○是否行強一節，要屬傳
    聞證據，不足為被告丁○○不利認定之依據。又本件被告三人所為，涉及告訴人
    之部分，被告丁○○、丙○○二人因本案分別另犯有強制罪、剝奪行動自由罪、
    恐嚇取財未遂罪業經判決確定，被告乙○○則犯有剝奪行動自由罪、恐嚇取財未
    遂罪業經判決確定，是被告丁○○為警方查獲後，雖先以金項鍊、金手鍊仍在告
    訴人脖子沒有拿下來，仍未拿取等語置辯，嗣改稱：我沒有搶，是他將金項鍊、
    金手鍊取下來給我的等語，之前更否認持有告訴人之金項鍊、金手鍊時，辯稱係
    遭刑求或遭該栽等語，前後矛盾，惟參諸被告並無自證有罪之義務，被告有為自
    己辯護之權利，不論被告前後供詞如何，被告犯罪事實之認定仍應憑積極證據，
    本件依上分析，既查無積極證據證明被告三人有強盜犯行，自不得以被告辯解之
    前後矛盾或依其辯解可以認定有其他犯行，而為其另犯有強盜罪認定之依據。
四、綜上所述，被告丁○○對於強盜犯行既於第一次警訊後即加以否認，告訴人之指
    訴又前後不一，亦未能證明其餘被告有參與強盜之行為，此外，復查無其他積極
    事證，足認被告三人有此犯行，既不能證明被告三人犯罪，即應為無罪之諭知，
    原審予以論罪科刑，尚有未洽。被告三人上訴否認犯行，指摘原判決不當，為有
    理由，自應由本院將被告三人強盜及定執行刑部分撤銷，並就強盜部分為無罪判
    決之諭知。
據上論斷，應依刑事訴訟法第三百六十九條第一項前段、第三百六十四條、第三百零
一條第一項，判決如主文。
本案經檢察官李進誠到庭執行職務。
中      華      民      國    九十一    年      十      月     十一     日
                            臺灣高等法院刑事第十三庭
                                審判長法  官  蔡    燉
                                      法  官  盧  彥  如
                                      法  官  鄧  振  球
右正本證明與原本無異。
檢察官如不服本判決應於收受送達後十日內向本院提出上訴書狀，其未敘述上訴之理
由者並得於提起上訴後十日內向本院補提理由書（均須按他造當事人之人數附繕本）
。
                                      書記官  洪  秋  帆
中      華      民      國    九十一    年      十      月     十五     日
